ACORDAO-COMPLETO-2387205

ACÓRDÃO 14111/2019 ATA 43/2019 - PRIMEIRA CÂMARA

VISTOS, relatados e discutidos estes autos que tratam de ato de concessão de aposentadoria emitido pela Fundação Universidade de Brasília em favor do ex-servidor Antônio Moreira Campolina; 
ACORDAM os Ministros do Tribunal de Contas da União, reunidos em Sessão da 1ª Câmara, com fundamento no art. 71, inciso III, da Constituição Federal, nos arts. 1º, inciso V, e 39, inciso II, da Lei 8.443/1992, no art. 260, § 1º, do RI/TCU e ante as razões expostas pelo Relator, em: 
9.1. considerar ilegal o ato de concessão de aposentadoria, emitido em favor de Antônio Moreira Campolina (XXX.052.886-XX) , recusando o respectivo registro; 
9.1.1. dispensar a devolução dos valores indevidamente recebidos até a data da ciência pela Fundação Universidade de Brasília do presente acórdão, com base no Enunciado 106 da Súmula da Jurisprudência do TCU; 
9.2. determinar à Fundação Universidade de Brasília, com base no art. 45 da Lei 8.443/1992, que: 
9.2.1. nos termos do que restou decidido no subitem 9.2. do Acórdão 2355/2016-TCU-Plenário mantido em sede de pedido de reexame pelo Acórdão 1271/2019-TCU-Plenário, ajuste na concessão aposentadoria emitida em favor do Sr. Antonio Moreira Campolina o valor da parcela referente à URP aos patamares existentes antes do advento da Lei 13.325/2016;
9.2.2. na hipótese de vir a ser desconstituída a decisão liminar proferida nos autos do MS 26.156/DF, faça cessar os pagamentos decorrentes da URP (26,05%) em relação ao ato impugnado;
9.2.3. promova a correção dos "quintos de FC" percebidos pelo inativo, adequando à parcela judicial respectiva, atualmente no valor de R$ 4.345,12, para a quantia R$ 3.279,50, nos exatos limites da decisão judicial que garantiu a equiparação dos 5/5 de CD-4 para os 5/5 de FC-05"; 
9.2.4. comunique ao interessado o teor desta decisão, alertando-o de que o efeito suspensivo proveniente da interposição de eventual recurso não o exime da devolução dos valores percebidos indevidamente após a respectiva notificação, caso o recurso não seja provido; 
9.2.5. no prazo de 30 (trinta) dias, contados da ciência desta decisão, envie a este Tribunal documentos comprobatórios de que o interessado está ciente da presente deliberação.

Ato de concessão de aposentadoria emitido pela Fundação Universidade de Brasília. Apreciação para fins de registro.

Primeira Câmara

Fundação Universidade de Brasília.

3. Interessado: Antônio Moreira Campolina (XXX.052.886-XX).

13.1. Ministros presentes: Walton Alencar Rodrigues (Presidente), Benjamin Zymler e Vital do Rêgo (Relator).
13.2. Ministro-Substituto convocado: Augusto Sherman Cavalcanti.

VITAL DO RÊGO

Adoto como Relatório, o parecer formulado pelo MPTCU (peça 21) , representado nos autos pelo Procurador Dr. Rodrigo Medeiros de Lima:
Versam os autos sobre ato inicial de aposentadoria emitido pela Fundação Universidade de Brasília (FUB) , em favor de Antônio Moreira Campolina (peça 17) , no cargo de professor assistente. A data de vigência da concessão é 13/11/2002, e o ato foi enviado ao TCU, para apreciação, em 21/10/2005.
2.	A Secretaria de Fiscalização de Pessoal (Sefip) realizou diligência à Unidade Jurisdicionada por ter identificado o pagamento da parcela judicial de URP (26,05%) e indício de irregularidade no cálculo da parcela judicial referente à incorporação de quintos de função com base na Portaria-MEC 474/1987. Pelos mesmos motivos, e por verificar que o ato foi enviado ao TCU há mais de cinco anos, realizou a oitiva do interessado, nos termos do Acórdão 587/2011-TCU-Plenário (peças 1-2) .
3.	Em apertada síntese, os argumentos apresentados nas respostas à diligência (peça 11) e à oitiva (peça 14) são: (i) o pagamento da URP está amparado por liminar concedida no âmbito do Mandado de Segurança (MS) 26.156, ainda pendente de apreciação de mérito pelo Supremo Tribunal Federal (STF) ; (ii) suprimir a parcela de URP atentaria contra os princípios da decadência administrativa, da segurança jurídica, da boa-fé, da coisa julgada, da separação dos poderes, da irredutibilidade de vencimentos, da proteção da confiança e do direito adquirido; (iii) se restou caracterizado pagamento irregular da parcela referente à incorporação de quintos de função, a responsabilidade é da própria administração, uma vez que o interessado sempre a recebeu de boa-fé.
4.	Após analisar as alegações aduzidas, a Sefip concluiu pela ilegalidade do pagamento das parcelas relativas à URP (26,05%) e da incorporação de quintos de função. Assim, propôs que este Tribunal considere ilegal o ato e expeça determinação para que a FUB faça cessar os pagamentos indevidos relativamente às duas parcelas inquinadas.
II
5.	No que se refere à parcela judicial de URP (26,05%) , embora a Sefip reconheça que o respectivo pagamento ao ex-professor está amparado por liminar concedida no MS 26.156, apresenta o seguinte argumento para sustentar sua proposta de exclusão da referida parcela dos proventos do inativo (peça 19, p. 3) :
16. Recentemente, ao analisar situação análoga, esse Tribunal se pronunciou, por meio do Acórdão 1880/2018-TCU-Segunda Câmara, relatado pelo Ministro Augusto Nardes, pela ilegalidade da inclusão da URP nos proventos de ex-servidores da FUB e pela suspensão de seu pagamento, uma vez que a jurisprudência do STF vem se firmando nesse sentido, a exemplo da decisão supramencionada, proferida no âmbito do MS 25.678/STF.
6.	Com efeito, assiste razão à Unidade Técnica quanto à ilegalidade do pagamento da parcela judicial de URP (26,05%) , no valor de R$ 1.804,94 (peça 16) . Isso porque é pacífico o entendimento neste Tribunal, a exemplo do paradigmático Acórdão 2161/2005-TCU-Plenário, de que essas parcelas não se incorporam indefinidamente aos proventos, sendo devidas somente até a reposição das perdas salariais havidas até então, o que ocorre na primeira data-base seguinte àquela que serviu de referência ao julgado. É no mesmo sentido a jurisprudência do STF, a exemplo da decisão proferida no citado MS 25.678.
7.	No entanto, conforme alegaram a Unidade Jurisdicionada e o interessado, de fato, o pagamento da URP está amparado por liminar concedida pela Ministra Cármen Lúcia, em 1/11/2006, no âmbito do MS 26.156, impetrado pelo Sindicato Nacional dos Docentes das Instituições de Ensino Superior (ANDES) contra o Presidente do Tribunal de Contas da União, o Reitor da FUB, e a Secretária de Recursos Humanos daquela entidade. A decisão foi proferida nos seguintes termos (grifos inseridos) :
 (...) Pela natureza alimentar da URP, paga aos docentes substituídos durante alguns anos, e cujos valores representam parte considerável das remunerações devidas, defiro o pedido de medida liminar para determinar à autoridade indigitada coatora se abstenha de praticar atos tendentes a diminuir, suspender e/ou retirar da remuneração/proventos/pensões dos docentes substituídos a parcela referente à URP de fevereiro de 1989 e/ou impliquem a devolução dos valores recebidos àquele título, até a decisão final da presente Ação.8.	Assim, em que pese a competência deste Tribunal, nos termos do inciso III do art. 71 da Constituição Federal, para apreciar a legalidade do ato em apreço, observa-se que a decisão liminar acima transcrita obsta a que o TCU expeça determinação à Unidade Jurisdicionada para cessar os pagamentos decorrentes da citada parcela, até a decisão final naquela ação.
9.	Em razão do exposto, este representante do Ministério Público de Contas da União anui à proposta da Sefip pela ilegalidade e negativa de registro do ato em apreço, condicionando, todavia, a exclusão da parcela judicial de URP (26,05%) à decisão final de mérito a ser proferida nos autos do MS 26.156. Observa-se que decisões nesse sentido vêm sendo adotadas em processos semelhantes, a exemplo dos recentes Acórdãos 11.839/2019 e 11.840/2019, ambos da 1ª Câmara.
10.	 Em relação à parcela judicial de incorporação de quintos de função com base na Portaria-MEC 474/1987, anuímos à análise, conclusão e proposta da Unidade Técnica, pela ilegalidade da parcela da forma como vem sendo paga, uma vez que, conforme demonstrado pela Sefip (peça 19, p. 3-4) , o cálculo está em desacordo com a pacífica jurisprudência do TCU, que tem por referência o Acórdão 1915/2012-TCU-Plenário. Nesse caso, cabe a determinação para que a FUB faça cessar os pagamentos indevidos.
Eis o Relatório.

Rodrigo da Silva Castro (OAB/DF 22.829) e outros.

Procurador Rodrigo Medeiros de Lima.

APOSENTADORIA. PAGAMENTO INDEVIDO DECORRENTE DA URP (26,05%) RELATIVA A FEVEREIRO DE 1989. PAGAMENTO IRREGULAR DA PARCELA DENOMINADA "FC JUDICIAL", COM FUNDAMENTO NA PORTARIA MEC 474/1987. OITIVA. ILEGALIDADE. NEGATIVA DE REGISTRO. DETERMINAÇÃO DE AJUSTE DA PARCELA REFERENTE À URP NOS TERMOS DO QUE RESTOU DECIDIDO NO ACÓRDÃO 2.355/2016-TCU-PLENÁRIO. SUPRESÃO DA URP CONDICIONADA À DECISÃO DE MÉRITO A SER PROFERIDA PELO SUPREMO TRIBUNAL FEDERAL NOS AUTOS DO MANDADO DE SEGURANÇA 26.156.

APOSENTADORIA (APOS)

Secretaria de Fiscalização de Pessoal (Sefip).

Em exame, ato de concessão de aposentadoria emitido pela Fundação Universidade de Brasília em favor do Sr. Antônio Moreira Campolina. O mencionado ex-servidor foi aposentado no cargo de Professor assistente, na data de 13/11/2002, sendo que o ato Sisac respectivo foi disponibilizado ao TCU na data de 21/10/2005.
A Sefip, ao analisar a referida concessão, identificou o pagamento de parcela judicial decorrente da URP, no percentual de 26,05%. Além disso, também observou, nos proventos do interessado, indício de irregularidade no pagamento de parcela judicial referente à incorporação de quintos de função com base na portaria MEC 474/1987. Considerando que o ato em questão foi disponibilizado ao TCU há mais de 5 anos, a unidade técnica oportunizou ao interessado, nos termos do Acórdão 587/2011-TCU-Plenário, as garantias constitucionais atinentes ao contraditório e à ampla defesa (peça 2) .
Após ter sido notificado acerca das irregularidades identificadas em seu ato de aposentadoria, o interessado apresentou suas razões que foram juntadas na peça 14. Em síntese, os argumentos trazidos para justificar os pagamentos inquinados nos proventos do inativo são os seguintes: (i) o pagamento da URP está amparado pelo Mandado de Segurança 26.156; (ii) decadência administrativa para suprimir os pagamentos; (iii) ofensa à segurança jurídica e à coisa julgada; e (iv) inexistência do pagamento majorado de função comissionada sem, contudo, apresentar a decisão judicial que garantiu a ele a incorporação judicial de quintos de FC.
Depois de analisar informações e argumentos constantes dos autos, a Sefip entendeu que eles não são hábeis a justificar a continuidade dos pagamentos irregulares. No caso da URP, a despeito de reconhecer que o ex-servidor está amparado pelo MS 26.156, a unidade técnica sustenta que:
"Recentemente, ao analisar situação análoga, esse Tribunal se pronunciou, por meio do Acórdão 1880/2018-TCU-Segunda Câmara, relatado pelo Ministro Augusto Nardes, pela ilegalidade da inclusão da URP nos proventos de ex-servidores da FUB e pela suspensão de seu pagamento, uma vez que a jurisprudência do STF vem se firmando nesse sentido, a exemplo da decisão supramencionada, proferida no âmbito do MS 25.678/STF". (destaque acrescido) 
Em relação à parcela judicial referente à incorporação de quintos, a Sefip sustenta que está acima dos valores de referência considerados legais pela jurisprudência do TCU, que tem por referência o Acórdão 1915/2012-TCU-Plenário.
Ao final, a Sefip propõe considerar ilegal o ato em apreço e determinar a exclusão da URP.
Em sua manifestação regimental, o Ministério Público junto ao TCU acolhe em parte as conclusões da Sefip. Isso porque, conquanto o MPTCU concorde com a ilegalidade do ato, entende que não é possível suprimir a rubrica judicial decorrente da URP, em razão do interessado estar amparado pelo MS 26.156 (STF) .
-II-
No mérito, consoante sustentam os pareceres precedentes, não há dúvidas de que esta Corte de Contas tem por indevido o pagamento da parcela denominada URP (26,05%) , paga atualmente nos proventos do inativo no valor de R$ 1.804,94, ainda que amparada por sentença judicial. Isto porque é entendimento pacífico neste Tribunal que os pagamentos dos percentuais relativos a planos econômicos, como no caso em análise, não se incorporam indefinidamente aos proventos em decorrência de sua natureza de antecipação salarial, sendo devidos somente até a reposição das perdas salariais havidas até então, o que ocorre na primeira data-base seguinte àquela que serviu de referência ao julgado. Observo que é nesse sentido, também, o entendimento majoritário do STF acerca do assunto, a exemplo do decidido no âmbito do MS 25.678 (STF) .
8.1.	A despeito de tal fato, no caso específico dos presentes autos, dissinto da conclusão da Sefip no sentido de ser possível a exclusão da parcela dos proventos do inativo. Isso porque o ex-servidor é beneficiário direto de decisões liminares concedidas nos autos do Mandado de Segurança 26.156, impetrado pelo Sindicato Nacional dos Docentes das Instituições de Ensino Superior - ANDES. Referidas decisões impedem este Tribunal de determinar qualquer medida tendente a suprimir a rubrica enquanto o mencionado Writ não for julgado no mérito, conforme transcrição a seguir:
Pela natureza alimentar da URP, paga aos docentes substituídos durante alguns anos, e cujos valores representam parte considerável das remunerações devidas, defiro o pedido de medida liminar para determinar à autoridade indigitada coatora se abstenha de praticar atos tendentes a diminuir, suspender e/ou retirar da remuneração/proventos/pensões dos docentes substituídos a parcela referente à URP de fevereiro de 1989 e/ou impliquem a devolução dos valores recebidos àquele título, até a decisão final da presente Ação. (MS 26.156 MC, Relatora: Min. Cármen Lúcia, julgado em 1/11/2006, publicado em DJ 14/11/2006) 
Pelo exposto, suspendo as determinações contidas nas letras a e c da decisão cautelar proferida nos autos do Processo TC-Processo 011.205/2009-0 no que pertinem aos docentes da Universidade de Brasília, substituídos pelo Sindicato Nacional dos Docentes das Instituições de Ensino Superior - Andes no âmbito de sua Seção Sindical dos Docentes da Universidade de Brasília - ADUnB, mantendo-se, por óbvio, o pagamento da parcela URP (decisão transitada em julgado) na forma como era realizada quando do deferimento da medida liminar. Notifiquem-se o Tribunal de Contas da União e os órgãos da Universidade de Brasília responsáveis pelo cumprimento dessa decisão. (MS 26.156 MC, Relatora: Min. Cármen Lúcia, julgado em 7/10/2009, publicado em DJ 14/10/2009) 
8.2.	Portanto, em relação à URP, cabe a esta Corte de Contas considerar ilegal a concessão em comento, condicionando a supressão da rubrica à decisão final de mérito a ser proferida nos autos do Mandado de Segurança 26.156, que tramita no âmbito do Supremo Tribunal Federal. 
8.3.	Contudo, vale dizer que, a despeito de não ser possível suprimir a rubrica, deve ser a ela aplicado o entendimento adotado por esta Corte de Contas a partir da prolação do Acórdão 2355/2016-TCU-Plenário, da Relatoria do Min. Benjamin Zymler, mantido em sede de pedido de reexame pelo Acórdão 1271/2019-TCU-Plenário, da relatoria do Min. Raimundo Carreiro, nos seguintes termos:
9.2. adotar medida cautelar para determinar à Fundação Universidade de Brasília que mantenha os valores pagos a título de URP aos beneficiários dos MS 26156 e MS 28819 nos patamares existentes antes do advento da Lei 13.325/2016.
No que diz respeito à incorporação de quintos de FC judicial, a despeito de o interessado não ter apresentado nenhuma informação acerca de decisão judicial que lhe ampara, verifico que ele é beneficiário da decisão judicial proferida nos autos do Mandado de Segurança 2000.34.00001865-0, que tramitou na 12ª Vara Federal da Seção Judiciária do Distrito Federal. Referida decisão garantiu, ao interessado, a equiparação de 5/5 da CD-4 incorporada administrativamente à função "FC-05".
9.1.	Verifico, na prática, que o Sr. Antônio Moreira Campolina faz jus às seguintes incorporações:
- Rubrica "VPNI ART.62-A LEI 8112/90 - AP".
	Função incorporada
	Valor total por função incorporada

	5/5 de CD- 04 (antes FC-05) 
	R$ 1.027,70

	Total
	R$ 1.027,70

- Rubrica Judicial que se refere a complementação do valor administrativo incorporado a título de CD 3 para a FC-04.
	Função equiparada judicialmente
	Valor referente a 5/5 de FC 05 (*) 
 (A) 
	Valor percebido administrativamente a título da incorporação de 5/5 de CD 4
 (B) 
	Valor judicial referente a equiparação
- (B) 

	5/5 de FC-05
	R$ 4.307,20
	R$ 1.027,70
	R$ 3.279,50

	Total 
	R$ 3.279,50

 (*) Consoante o Acórdão 1915/2012-TCU-Plenário
9.2.	Portanto, a parcela judicial complementar deveria remunerar a diferença referente às equiparações mencionadas, no valor de R$ 3.279,50, e não os atuais R$ 4.345,12. Observo que o ajuste que se faz necessário na referida rubrica judicial faz cumprir os exatos termos da decisão judicial que garantiu ao Sr. Antônio Moreira Campolina a incorporação dos 5/5 de FC-05, não havendo que se falar em descumprimento de decisão judicial ou ofensa à coisa julgada. Irregular, portanto, o referido pagamento, cabendo determinação para que a parcela judicial seja devidamente ajustada.
Afasto, por fim, os argumentos sustentados pelo interessado de que a supressão ou ajuste das parcelas inquinadas estariam impossibilitados pela decadência administrativa e ofenderia o princípio da segurança jurídica. Isso porque, nos termos da jurisprudência do STF, os atos de concessão de aposentadoria têm natureza complexa, nascendo de forma precária a partir da concessão pelo gestor competente e aperfeiçoando-se apenas após o registro pela Corte de Contas. Assim, o ato de aposentadoria somente passa a estar plenamente formado (perfeito) , válido (aferição da legalidade com reflexo de definitividade perante a Administração) e eficaz (plenamente oponível a terceiros, deixando de apresentar executoriedade provisória) quando recebe o registro pela Corte de Contas. Portanto, não havendo o registro, não há que se arguir ofensa aos princípios mencionados. Ilegal, portanto, a concessão em análise.
	Ante o exposto, VOTO para que seja adotada a minuta de acórdão que ora trago ao exame deste Colegiado.
TCU, Sala das Sessões Ministro Luciano Brandão Alves de Souza, em 26 de novembro de 2019.
Ministro VITAL DO RÊGO 
Relator